【裁判字號】    97,台上,2788
【裁判日期】    970619
【裁判案由】    違反槍砲彈藥刀械管制條例
【裁判全文】
最高法院刑事判決            九十七年度台上字第二七八八號
上  訴  人  甲○○
選任辯護人  蔡陸弟律師
上  訴  人  乙○○
上列上訴人等因違反槍砲彈藥刀械管制條例案件，不服台灣高等
法院高雄分院中華民國九十六年十二月四日第二審更審判決〔九
十六年度重上更(三)字第三八號，起訴案號：台灣高雄地方法院檢
察署九十一年度偵字第四三四三、五二一二、九三０一號〕，提
起上訴，本院判決如下：
    主  文
原判決關於甲○○、乙○○部分均撤銷，發回台灣高等法院高雄
分院。
    理  由
本件原判決認定上訴人甲○○、乙○○二人違反槍砲彈藥刀械管
制條例犯行明確，因而撤銷第一審關於上訴人等之科刑判決，依
想像競合犯及行為時即修正前刑法牽連犯規定，改判從一重仍論
處甲○○共同未經許可，持有手槍（累犯）罪刑；乙○○共同未
經許可，持有手槍罪刑。固非無見。
惟查：(一)、法院不得就未經起訴之犯罪審判，其就起訴書所未記
載之事實而得予以審判者，則以起訴效力所及之事實為限，必須
認定未經起訴書所載之事實成立犯罪，且與已起訴應論罪之事實
具有審判不可分之關係者，始得為之，此觀刑事訴訟法第二百六
十七條、第二百六十八條規定自明；而判決有此情形者，依同法
第三百十條第一款、第七款之規定，應於理由內加以說明，否則
即有判決不載理由之違法。本件檢察官起訴書犯罪事實欄僅記載
：蔡加同大怒，乃向同來之曾國晉、曾宗裕、乙○○及甲○○等
人大喝：「帶出去」，曾國晉等四人即一擁而上，基於共同之犯
意，一面出手及持不明鈍器毆打蔡調發，一面強押蔡調發往屋外
走，剝奪其行動自由，因認上訴人等涉犯妨害自由罪嫌（一審卷
第三頁正面第六至十行）。而原判決事實則尚另行認定上訴人等
共同基於意圖供犯罪之用而持有上開槍、彈之犯意參與等情（原
判決第三頁第十九、二十行），但原判決並未於理由內說明其得
就此起訴書所未記載之事實予以合一審判之依據，更未敘明其憑
以認定之依據及理由，均有理由不備之違失。另原審就上開起訴
書所未記載之犯罪事實及罪名，並未於審判期日依法告知新增之
罪名，其所踐行訴訟程序，亦難謂適法。(二)、依起訴書之記載，
如檢察官以數罪併罰起訴者，本屬數個犯罪事實，在實體法上係
數個罪，數個刑罰權，在訴訟法上為數個案件，數個訴訟上之請
求（即數個訴），法院應依請求之全部事項，逐一審理。審理結
果，除認檢察官之數個請求，有實質上一罪或裁判上一罪之關係
，為單一案件而以一個主文宣示者外，應依訴之個數於主文內為
數個判決諭知，始稱適法；倘法院審理結果，認其中一個請求成
立犯罪，而其他請求不成立犯罪時，應分別於判決主文內，就有
罪者，諭知罪刑；就其他不成立犯罪者，諭知無罪，俾符控訴原
則一訴一判之原理，而不得僅將該不成立犯罪者，在理由內說明
不另為無罪之諭知。本件檢察官起訴書犯罪事實欄記載：乙○○
、甲○○與蔡加同基於持有槍、彈之犯意聯絡，於九十年十二月
底某日，由蔡加同將其原受託寄藏之扣案美製九０口徑大型手槍
一支、子彈三十六顆及其購買持有之扣案義大利九二制式手槍一
支、子彈三十顆交予甲○○，再轉交予乙○○置放在其高雄縣梓
官鄉居處，嗣再由甲○○於九十一年一月初某日，自乙○○處取
出交還蔡加同繼續存放在高雄縣梓官鄉蚵子寮漁港附近之貨櫃內
（第一審卷第二頁反面）；另記載：蔡加同大怒，乃向同來之曾
國晉、曾宗裕、乙○○及甲○○等人大喝：「帶出去」，曾國晉
等四人即一擁而上，基於共同之犯意，一面出手及持不明鈍器毆
打蔡調發，一面強押蔡調發往屋外走，剝奪其行動自由（第一審
卷第三頁正面），證據並所犯法條欄記載上訴人等涉有槍砲彈藥
刀械管制條例第七條第四項、第十二條第四項及刑法第三百零二
條第一項妨害自由之罪，二罪間犯意各別，應分論併罰（第一審
卷第四頁反面第六行）。則依起訴書之記載，檢察官起訴之請求
有二，法院自應依其請求之事項逐一加以審判；惟原判決審理結
果，認妨害自由部分有罪，持有槍、彈部分不能成立犯罪，竟誤
以檢察官係以裁判上一罪起訴，而僅就妨害自由部分，予以論處
，就持有槍、彈部分，於理由內誤認公訴人就此部分認與科刑部
分，有裁判上一罪關係，而不另為無罪之諭知（原判決第三十三
頁第四至五行），此部分理由之說明，亦非適法。(三)、上訴人二
人所涉妨害自由部分，業經原審更二審判處罪刑，復經本院以第
三審上訴不合法而駁回確定，而原審更二審判決僅認定上訴人二
人於九十年十二月至九十一年一月間共同持有槍、彈及於九十一
年二月七日妨害自由之犯行，並未認定其二人於犯妨害自由罪之
同時又牽連犯非法持有槍、彈罪，有卷附判決書可稽，是上訴人
等自不可能對原判決所稱牽連犯非法持有槍、彈之部分上訴，原
審誤認上訴人等對此部分曾有合法上訴，上訴效力及於妨害自由
罪部分，該妨害自由部分之犯罪事實尚未確定而併予審判（原判
決第二十七頁第十七至二十五行），自有未受請求之事項予以判
決之違法。以上，或為上訴意旨所指摘，或係本院得依職權調查
之事項，應認原判決仍有發回更審之原因。
據上論結，應依刑事訴訟法第三百九十七條、第四百零一條，判
決如主文。
中    華    民    國  九十七  年    六    月   十九   日
                      最高法院刑事第十二庭
                          審判長法官  石  木  欽
                                法官  陳  世  淙
                                法官  洪  佳  濱
                                法官  林  俊  益
                                法官  郭  毓  洲
      本件正本證明與原本無異
                                      書  記  官
中    華    民    國  九十七  年    六    月   三十   日
                                                      Ｅ


司法院資訊處製作；財團法人民間司法改革基金會備份。
